【裁判字號】    95,台上,54
【裁判日期】    950105
【裁判案由】    強盜
【裁判全文】
最高法院刑事判決                九十五年度台上字第五四號
    上  訴  人  台灣高等法院高雄分院檢察署檢察官
    被      告  甲○○
                        2號（現於台灣高雄監獄執行中）
上列上訴人因被告強盜案件，不服台灣高等法院高雄分院中華民
國九十四年十一月八日第二審判決（九十四年度上訴字第一二八
六號，起訴案號：台灣高雄地方法院檢察署九十三年度偵字第一
九五八號），提起上訴，本院判決如下：
    主  文
原判決撤銷，發回台灣高等法院高雄分院。
    理  由
本件原判決以公訴意旨略以：被告甲○○意圖為自己不法之所有
，於民國九十二年十二月四日二十三時三十六分許，在高雄縣旗
山鎮○○路彰化銀行提款機前，見被害人林慧真在該提款機提領
新台幣（下同）四萬元後，趁林女打開其所駕駛之車牌號碼７Ｓ
－９４６１號自小客車車門坐上駕駛座之際，旋即打開該車左後
方車門，右手持菜刀進入該車坐於駕駛座後方，左手勒住林慧真
頸部，菜刀置於林女之腹部，喝令林女將車開走，而剝奪林女及
車內之三歲女兒陳○○及二歲女兒陳○○之行動自由，途中對林
女揚言我在跑路，只是要錢而已，致使林女不能抗拒，於車抵達
旗山鎮○○路○段十八之五號萬里遊覽車保養廠前，喝令林女交
出剛提領之四萬元，林女從皮包取出四萬元，立即為被告強行取
走，得款後下車逃離，林女旋將車開至警局報案，經警提供多人
照片供其指認，嗣又播放人像錄影帶供林女指認，始認出被告為
強盜之人而查獲。因認被告涉犯刑法第三百零二條第一項之妨害
自由、同法第三百三十條第一項之攜帶兇器強盜罪嫌。惟經審理
結果，以不能證明被告犯罪，因而撤銷第一審之科刑判決，改判
諭知被告無罪，固非無見。
惟查：（一）採為判決資料之證據，必須與案內所存在之證據相
適合，始稱適法。原判決以被害人林慧真遭搶當時，歹徒是戴全
罩式安全帽，其臉部可見部位不多，當時又是晚上十一點多，天
色昏暗，被害人不可能看清歹徒面貌等情，資為質疑其指認之正
確性。然稽之卷內資料，證人即被害人林慧真指證稱因伊領款之
提款機附近燈光很亮，且伊遭被告強押命開車所行經之旗山街道
有路燈及商家招牌燈，所以車內光線很亮，搶匪所戴全罩式安全
帽，前面沒有玻璃罩，可以清楚看到臉部的相貌（包括眼睛），
伊從車內照後鏡有清楚看到搶匪的臉，尤其該人從後門一上車，
伊就有轉過去看到他的臉；而在警局指認的過程，是警察拿了好
幾百張照片供伊指認，但無法認出，又播放有攝錄多人影像之錄
影帶供伊觀看後，伊從影像人物中的臉部及眼睛特徵，一眼就指
認出來，後來警察捉到該人，通知伊到警察局來指認，並未告訴
伊說強盜之人已經捉到，而是說伊先前指認之人在警局裡，要伊
來指認看看是否就是強盜之人，伊到場後，指認室裡雖只有一位
即被告甲○○，但有要求警察叫裡面的人先轉身，讓伊指認背影
看看，因為搶匪跑掉時，伊對搶匪的背影非常深刻，之後再叫裡
面的人轉身正面讓伊看，一眼就認出搶匪就是被告甲○○，伊沒
有必要隨便亂指認，況伊大女兒在車上有看到搶匪，到了警局也
指認就是甲○○無訛等語（見第一審卷第四五○至四五七頁）；
又被害人林慧真在警察局如何指認出被告甲○○之始末過程，經
證人即參與提供照片、錄影帶及安排指認被告本人之司法警察陳
道言、徐亦田等人證述甚詳（見第一審卷第三五五至三五八、三
六四至三六六頁）。如果上開證供無訛，則被害人林慧真係在近
距離內、有光線中、親眼目睹搶匪未被玻璃罩蓋住之臉部及眼睛
數次，又目擊搶匪逃走之背影及走路動作，且於警局指認之過程
，係經歷過照片、動態影像、實體本人三度之指認，依臉部、眼
睛（神）及背影等方式綜合指認始告確定。依此情形，得否謂其
指認之正確性仍然堪疑，非無研求之餘地。原判決置卷內已存在
之上開證據不論，復未說明何以不予採取之理由，徒憑歹徒係戴
全罩式安全帽，臉部可見部位不多，又時值深夜，天色昏暗，被
害人不能看清歹徒面貌等詞，遽為上開認定，自難認為適法。（
二）按測謊鑑定，係依一般人在說謊時，會產生遲疑、緊張、恐
懼、不安等心理波動現象，乃以科學方法，由鑑定人利用測謊儀
器，將受測者之上開情緒波動反應情形加以記錄，用以分析判斷
受測者之供述是否違反其內心之真意而屬虛偽不實。故測謊鑑定
，倘鑑定人具備專業之知識技能，復基於保障緘默權而事先獲得
受測者之同意，所使用之測謊儀器及其測試之問題與方法又具專
業可靠性時，該測謊結果，如就有利之供述，經鑑定人分析判斷
有不實之情緒波動反應，依補強性法則，雖不得作為有罪判決之
唯一證據，但非無證據能力，仍得供裁判之佐證。本件第一審法
院囑託內政部警政署刑事警察局（下稱刑事警察局）對被告施以
測謊，對於下列三問題：「一、你有搶（拿刀抵住威脅）她（被
害人林慧真）的錢嗎？答：沒有；二、你有在車上搶她的錢嗎？
答：沒有；三、案發當天（九十二年十二月四日），你有拉開她
車的車門嗎？答：沒有。」經分析被告受測之圖譜反應，認為均
呈不實反應，有該局九十四年四月二十六日刑鑑字第○九四○○
六四九○○號鑑定書及所檢送之測謊鑑定資料表、說明、測謊圖
譜分析量化表、具結書、測謊視波圖等可稽（見第一審卷第三二
四至三二九頁），鑑定證人即本案實施測謊之刑事警察局鑑識科
測謊組專員陳逸明亦到庭接受控、辯雙方交互詰問，就本案測謊
之程序、方法、理論及各項問題提出專業之鑑定意見（見第一審
卷第三五九至三六三頁）。乃原審未深入研求，細心勾稽，究明
該測謊鑑定報告，得否作為審認判斷被害人所指證是否與事實相
符之佐證，遽以本件除被害人林慧真之指訴外，查無其他證據足
以證明被告犯行，上開測謊鑑定結果，不足採為不利於被告之證
明，難謂無違背證據法則之違法。檢察官執以指摘原判決不當，
非無理由，應認原判決有撤銷發回更審之原因。
據上論結，應依刑事訴訟法第三百九十七條、第四百零一條，判
決如主文。
中    華    民    國  九十五  年    一    月    五    日
                      最高法院刑事第七庭
                          審判長法官  呂  潮  澤
                                法官  吳  昆  仁
                                法官  孫  增  同
                                法官  趙  文  淵
                                法官  吳      燦
      本件正本證明與原本無異
                                      書  記  官
中    華    民    國  九十五  年    一    月   十一   日
                                                      Ｙ


司法院資訊處製作；財團法人民間司法改革基金會備份。
